【裁判字號】    89,上易,111
【裁判日期】    901211
【裁判案由】    確認租賃關係存在
【裁判全文】
臺灣高等法院臺中分院民事判決      八十九年度上易字第一一一號
      上  訴  人  午○○
                  申○○
                  宇○○
                  戊○○
                  未○○
                  寅○○
                  壬○○
                  子○○
                  癸○○
                  丙○○
                  庚○○○
                  辛○○○
                  辰○○
                  卯○○
                  丁○○○
                  丑○○○
                  乙○○○
                  巳○○
                  甲○○
                  宙○○○
                  地○○
                  己○○○
                  亥○○
                  玄○○
                  天○○
                  戌○○
                  酉○○
                  黃○○○
      訴訟代理人  黃佩韻律師
      被  上訴人  Ｈ○○
                  Ｆ○○
                  Ｇ○○
                  Ｅ○○
                  Ａ○○
                  Ｄ○○
                  Ｂ○○
                  Ｃ○○
      訴訟代理人  劉  喜律師
      複  代理人  劉玉珠
右當事人間確認租賃關係存在事件，上訴人對於中華民國八十九年二月十五日臺灣臺
中地方法院第一審判決（民國八十七年度訴字第一七二四號），提起上訴，本院判決
如左：
      主      文
上訴駁回。
第二審訴訟費用由上訴人等負擔。
      事實及理由
甲、聲明部分：
一、上訴人之上訴聲明：
    (一)、原判決廢棄。
    (二)、確認上訴人午○○、申○○、宇○○、戊○○、未○○、寅○○、壬○○、
        子○○、癸○○、丙○○、庚○○○等十一人對被上訴人Ｈ○○、Ｆ○○、
        Ｇ○○、Ｅ○○、Ａ○○、Ｄ○○、Ｂ○○、Ｃ○○等八人就台中縣大安鄉
        ○○○段溫寮小段二三地號上如附圖所示Ｃ、Ｄ、Ｅ、Ｈ、Ｋ、Ｌ面積共○
        ．○八○○公頃，扣除○．○四七四公頃，即○．○三二六公頃之土地有租
        賃關係存在。
    (三)、確認上訴人辛○○○、辰○○、卯○○、丁○○○、丑○○○、王金英、巳
        ○○、甲○○、宙○○○、地○○、己○○○、亥○○、玄○○、天○○等
        十四人對被上訴人Ｈ○○、Ｆ○○、Ｇ○○、Ｅ○○、Ａ○○、Ｄ○○、Ｂ
        ○○、Ｃ○○等八人就台中縣大安鄉○○○段溫寮小段二三地號上如附圖所
        示Ａ面積○．○八八三公頃，扣除○．○四七四公頃，即○．○四○九公頃
        之土地有租賃關係存在。
    (四)、確認上訴人戌○○、酉○○、黃○○○等三人對被上訴人Ｈ○○、Ｆ○○、
        Ｇ○○、Ｅ○○、Ａ○○、Ｄ○○、Ｂ○○、Ｃ○○等八人就台中縣大安鄉
        ○○○段溫寮小段二三地號上如附圖所示Ｊ、Ｒ面積共○．○二二四公頃，
        扣除○．○一○二公頃，即○．○一二二公頃之土地有租賃關係在。
    (五)、第一、二審訴訟費用均由被上訴人負擔。
二、被上訴答辯聲明：求為判決駁回上訴人之上訴。
乙、爭執要旨：
一、上訴人主張：
    (一)、台中縣大安鄉○○○段溫寮小段二三地號，地目建，面積○．五六八四公頃
        土地，原為鄭進調、鄭進傳、鄭進燈三人共有，持分各三分之一。後鄭進燈
        於民國四十年十二月二十八日將其持分出賣予黃萬成、黃萬居、黃萬金、莊
        寶亨等四人，每人持分均十二分之一。黃萬成、黃萬居二人於購得持分後，
        隨即於土地上建屋居住，其範圍黃萬成為附圖所示Ａ部分，萬萬居為附圖所
        示Ｃ、Ｄ、Ｅ、Ｈ、Ｋ、Ｌ部分，惟因建屋之面積大於持分面積，故鄭進調
        、鄭進傳二人乃委託訴外人王能宗就近向黃萬成、黃萬居收取多使用面積之
        租金，足見鄭進調、鄭進傳二人與黃萬成、黃萬居間就其等所使用之面積超
        過持分部分，已有租地建屋之契約存在。
    (二)、而黃萬居業於八十七年一月七日死亡，上訴人午○○、申○○、宇○○、戊
        ○○未○○、寅○○、壬○○、子○○、癸○○、丙○○、庚○○○等十一
        人為其繼承人，另黃萬成業於五十三年一月三十一日死亡，上訴人辛○○○
        、辰○○、卯○○、丁○○○、丑○○○、乙○○○、巳○○、甲○○、宙
        ○○○、地○○、己○○○、亥○○、玄○○、天○○等十四人為其繼承人
        ，依法繼承上開承租權。而鄭進傳業於七十六年二月五日死亡，被上訴人Ｆ
        ○○、Ｇ○○、Ａ○○、鄭錦鍾及訴外人鄭錦洲（業由被上訴人Ｅ○○於原
        審承當訴訟）為其繼承人，鄭錦鍾又於七十九年九月一日死亡，Ｄ○○為其
        繼承人；而被上訴人Ｂ○○、Ｃ○○則分別自鄭進調處受贈持分，鄭進調又
        於八十七年二月十八日以贈與為原因將其持分移轉予被上訴人Ｈ○○，是依
        繼承及買賣不破租賃之法理，Ｆ○○等人自應承受上開租賃契約，為此，爰
        以黃萬居之繼承人及黃萬成之繼承人為原告訴請Ｈ○○等八人確認就附圖所
        示Ｃ、Ｄ、Ｅ、Ｈ、Ｋ、Ｌ部分及Ａ部分面積各超過十二分之一持分之部分
        ，上訴人有租賃關係存在。
    (三)、又黃金水雖非右開土地之共有人，惟亦自四十年左右即占用右開土地建屋居
        住，其範圍如附圖所示Ｊ、Ｒ部分，鄭進調、鄭進傳亦委託訴外人王能宗就
        近向其收取租金，足見鄭進調、鄭進傳二人與黃金水間就Ｊ、Ｒ部分有租賃
        關係存在，而事後上訴人戌○○已於六十九年間向鄭進傳二人購買持分共計
        為54/3000，並於Ｊ部分改建房屋，且繼續繳納Ｒ部分之租金，而黃金水業
        於七十四年五月十三日死亡，戌○○、酉○○、黃○○○為其繼承人，依法
        繼承上開承租權，為此，爰以戌○○等三人為原告訴請被上訴人Ｈ○○等八
        人確認就附圖所示Ｊ、Ｒ部分超過戌○○持分面積之部分有租賃關係存在。
    (四)、再者，被上訴人Ｆ○○前以訴外人蘇金和、易頂無權占用系爭土地為由，訴
        請拆屋還地一案，業經台灣台中地方法院八十四年訴字第三九三號確定判決
        認定被上訴人Ｆ○○之被繼承人鄭進傳，前確有委託王能宗向蘇金和、易頂
        收取租金，因而認兩造有租賃關係存在，而判決被上訴人Ｆ○○敗訴確定在
        案，而由此亦足以證明鄭進調、鄭進傳亦確有委託王能宗向黃萬居、黃萬成
        、黃金水收取租金之事實，從而本件兩造間應有租賃關係存在，要無疑問。
    (五)、參照最高法院七十六年台上字第一○○五號判決：「租賃關係存在之標的，
        並不以特定之土地範圍為限，縱就一定之面積成立租賃關係，亦無不可」，
        本件上訴人請求確認超過持分使用之面積與被上訴人間租賃關係存在一節，
        自無不可。
二、被上訴人抗辯略以：
    (一)、被上訴人之被繼承人鄭進調等並無委託王能宗將系爭土地出租給上訴人等，
        黃萬居是否有將錢交給訴外人王能宗，乃黃萬居與王能宗之間之關係，與上
        訴人等絕無任何關係，被上訴人等並無授權王能宗，亦從未向王能宗收取過
        任何租金，亦未立委託書委託王能宗出租或收租金，亦無與上訴人訂立任何
        租賃契約書。故黃萬成、黃萬居將建物房屋蓋超過其自己所有權持分以外之
        土地上，係對系爭土地之無權占有，其中黃萬居根本無任何証據為証，但居
        然以所謂黃萬成所持有之未載明出租人為何人、未載明地號、未載明係何人
        代收之不知何用途之收據影本，指為被上訴人有出租土地之証明，殊無可採
        。
    (二)、上訴人辰○○等十四人（即黃萬成之繼承人）以幾份無載明地號、未載明出
        租人為何、卻僅只記載「茲收到」文字，而未載明係「代收」內容之收據影
        本做為承租之依據，然該收據係何土地之收據？為何收租？均不明瞭，焉能
        做為其承租系爭土地之証據。
    (三)、又上訴人戌○○、酉○○、黃○○○等三人（即黃金水之繼承人），指稱黃
        金水自四十幾年即住於該地云云，惟本件除黃萬成有收據外，黃萬居與黃金
        水並無收據，黃萬居既能將四十三年一月十一日測量圖原稿長久妥善保存至
        今，倘其真有繳納租谷，焉有不知要求王能宗開立收據之理。而縱使戌○○
        等人所言為真，亦僅係無權占有，不能逕謂有租賃權存在。
    (四)、又上訴人等提出之另案台灣台中地方法院八十四年訴字第三九三號判決並不
        正確，因該判決僅以案外人蘇金和、易頂片面之詞及以「王能宗曾委測量師
        張宗繪製占用現場圖，憑以計算租金，有測量圖、計算表」等為判決之依據
        ，惟該測量圖與事實完全不符，且計算明細表更是矛盾百出，而上訴人辰○
        ○、卯○○於該案之證言係於自身有利害關係之情況下所為，顯非可採。
    (五)、查訴外人王能宗並未拿測量圖給被上訴人Ｆ○○（即另案拆屋還地之原告）
        ，而係被上訴人Ａ○○在該案起訴前向黃萬居詢問土地上房屋使用情形，黃
        萬居始以該測量圖解說無權占有人之使用情形，但並無取得其他計算表，Ａ
        ○○嗣將之提供給被上訴人Ｆ○○，作為占用狀態之依據，故被上訴人等取
        得該圖與王能宗無關，被上訴人Ｆ○○並不知該測量圖係何人所申請，亦非
        已長久持有此測量圖，更不知王能宗收租之情形。
    (六)、上訴人起訴狀稱：黃萬居之超過持分使用面積０．０三二六公頃；辰○○等
        十四人（即黃萬成部分）之超過持分使用面積有０．０四０九公頃；戌○○
        等三人（即黃金水部分）之超持分使用面積有０．０一二二公頃云云。惟依
        上訴人起訴狀所附租谷計算表三張所載，黃萬居（即被上訴人午○○等十一
        人之被繼承人）租谷計算表超佔面積０．０四三五（甲）；黃萬成（即辰○
        ○等十四人之被繼承人）：租谷計算表超佔面積０．０二五一（甲）；黃金
        水（即戌○○等三人之被繼承人）：租谷計算表超佔面積０．一０一九（甲
        ），二者並不相符，該三張租谷計算表乃上訴人單方製作的私文書，無從拘
        束被上訴人等人。
    (七)、依上訴人起訴狀所提出之王能宗開立給黃萬成之收據，上載租谷九十五台斤
        ，而上訴人在原審八十七年十月二十三日準備書狀則稱計算租谷是八十三台
        斤；又上訴人於前開準備書狀稱黃萬居應繳租谷為一四四台斤，而黃萬居於
        台灣台中地方法院八十四年訴字第三九三案八十四年七月十八審理時卻陳稱
        是繳租谷一四０台斤；再者，上訴人前開準備書狀陳稱黃金水繳納租谷是三
        三六台斤，而依照上訴人提出之租谷計算表，黃金水應繳納之租谷數卻有二
        百台斤與三百三十六台斤兩種不一致之內容。且上訴人酉○○於台灣台中地
        方法院另案八十四年訴字第三九二號分割共有物事件八十五年六月三日審理
        時稱：「以前王能宗有向我父親收租，每年收一百八十台斤蓬萊稻穀，後來
        我父親死亡，王能宗向我們兄弟二人繼續收租，每人每年一半即九十台斤」
        云云，依其所言，租金都是由黃金水繳納直到七十四年五月十三日死亡為止
        ，惟本件起訴狀卻指稱戌○○於六十九年後，即有繳納Ｒ部分之租金，是上
        訴人酉○○於另案之陳述與原告戌○○於本案之陳述，及所提出之租谷計算
        表均不相符，否則當無相差如此懸殊之理。
    (八)、又上訴人所提出王能宗開給黃萬成之收據，係自四十二年至五十一年之期間
        ，卻無五十二年起迄今之收據，早期之收據既可開立並收存，按理近期收據
        之開立及保存應更容易，但上訴人卻無法提出。又該七張收據並未說明係何
        地號土地之租金，而被上訴人等在溫寮段除了系爭二十三號土地外，尚有四
        十號及第五十一號二筆建地，該七張收據均未標示地號，難謂係系爭土地之
        地租。
    (九)、上訴人所提出租谷計算表三張之記載，其面積合計分別為０．六二七四甲、
        ０．五九二四甲、０．五九二四甲，均超過系爭二三號土地面積０．五八六
        ０甲，可見所謂「租谷計算紙」與本件土地並無關係，不容上訴人張冠李戴
        。
丙、得心證之理由：
一、經查，上訴人主張系爭土地原為訴外人鄭進調、鄭進傳、鄭進燈三人共有，持分
    各三分之一。後鄭進燈於四十年十二月二十八日將其持分出賣予訴外人黃萬成、
    黃萬居、黃萬金、莊寶亨等四人，每人持分均十二分之一。黃萬成、黃萬居二人
    於購得持分後，隨即於土地上建屋居住，而黃萬居業於八十七年一月七日死亡，
    上訴人午○○、申○○、宇○○、戊○○、未○○、寅○○、壬○○、子○○、
    癸○○、丙○○、庚○○○等十一人為其繼承人；另黃萬成業於五十三年一月三
    十一日死亡，上訴人辛○○○、辰○○、卯○○、丁○○○、丑○○○、乙○○
    ○、巳○○、甲○○、宙○○○、地○○、己○○○、亥○○、玄○○、天○○
    等十四人為其繼承人。而鄭進傳業於七十六年二月五日死亡，被上訴人Ｆ○○、
    Ｇ○○、Ａ○○、鄭錦鍾及訴外人鄭錦洲其繼承人，鄭錦鍾又於七十九年九月一
    日死亡，Ｄ○○為其繼承人，鄭錦洲於八十八年一月七日將其系爭共有土地之應
    有部份贈與被上訴人Ｅ○○；而被上訴人Ｂ○○、Ｃ○○則分別自鄭進調處受贈
    持分，鄭進調又於八十七年二月十八日以贈與為原因將其持分移轉予被上訴人Ｈ
    ○○。再者，訴外人黃金水業於七十四年五月十三日死亡，上訴人戌○○、酉○
    ○、黃○○○為其繼承人等情，業據其提出土地登記謄本影本、戶籍謄本、繼承
    系統表影本為證，且為被上訴人所不爭執，堪信為真實。
二、按確認法律關係成立或不成立之訴，非原告有即受確認判決之法律上利益者，不
    得提起之；確認證書真偽之訴亦同，此為民事訴訟法第二百四十七條所明定。本
    件上訴人主張訴外人黃萬居、黃萬成於系爭土地上建屋之範圍為附圖所示Ａ部分
    ，黃萬居為附圖所示Ｃ、Ｄ、Ｅ、Ｈ、Ｋ、Ｌ部分，因建屋之面積大於持分面積
    ，訴外人鄭進調、鄭進傳乃委託訴外人王能宗就近向其收取多使用面積之租金；
    又訴外人黃金水自民國四十年間即占用系爭土地如附圖所示Ｊ、Ｒ部分建屋居住
    ，鄭進調、鄭進傳亦委託訴外人王能宗就近向其收取租金，而事後上訴人戌○○
    已於六十九年間向鄭進傳二人購買持分共計為54/3000，並於Ｊ部分改建房屋，
    且繼續繳納Ｒ部分之租金，因而主張被上訴人與上訴人（即黃萬居、黃萬成、黃
    金水之繼承人）間，就使用面積超過黃萬居、黃萬成持分面積部分，及超過戌○
    ○持分面積之部分有租賃關係等語，惟為被上訴人所否認，致其租賃關係之存否
    不明確，且上訴人等人於系爭土地上之建物有遭訴請拆除之可能，足認其私法上
    之地位有受侵害之危險，其提起本件確認之訴以排除此項危險，應有即受確認判
    決之法律上利益。
三、本件上訴人主張其與被上訴人間存有租賃關係，無非係以卷附之租谷計算表三張
    、收據七張、民國四十三年由張宗繪製之測量圖影本一張、台灣台中地方法院八
    十四年度訴字第三九三號及該案歷審之判決書，並以證人徐宋、黃水金、蘇金和
    、易頂、丙○○、黃萬金、莊錫欽、王正煌等人為證為其依據。茲將本院依上開
    證據認定事實並得心證之理由分述如下：
    (一)、關於委託收租之用途方面：上訴理由稱：系爭土地本係鄭和以其三名兒子鄭
        進傳、鄭進調、鄭進燈之名義購買，因鄭和乃苗栗、台中一帶之大地主，故
        於其女兒鄭伴與台中縣大安鄉海墘村之王能宗結婚時，鄭和即將海墘村溫寮
        莊一帶之土地交給王能宗管理，並由王能宗按期向承租人收租，以此作為鄭
        伴之嫁粧，鄭進傳等三人均知悉此事，並同意由姊夫王能宗管理、收租，嗣
        因王能宗發現黃萬成、黃萬居所占用之面積大於持分面積，且系爭土地又有
        部分為他人所占用，為有效管理，遂於四十三年間聘請測量師張宗測量系爭
        土地之占用情形及面積，以作為收租之依據，其後王能宗即據此並參酌之後
        占用人占用面積之增減情形收取租金云云，惟鄭伴與王能宗結婚係在民國十
        二年左右，而系爭土地購買之時間則為二十九年左右，為兩造所不爭執，則
        鄭和於十二年間委託王能宗就現有出租土地收租，作為鄭伴之嫁粧其委託效
        力能否及於二十九年間新購之土地，已有疑義。且系爭土地乃鄭和之三名兒
        子所購，其後鄭進燈部分又賣出，始生上訴人占用面積超過之情形，且遠在
        四十年間，與鄭伴出嫁已相差三十年之久，其地主即鄭伴之兄弟鄭進傳、鄭
        進調是否有必要仍多與嫁粧，己與常理有悖。況證人王正煌（即鄭伴之子在
        本院證稱：收取之租金部分留作鄭伴之零用錢云云，證人丙○○（即鄭伴之
        媳）則證稱：租金作為鄭伴之生活費云云，均與嫁粧之說不同，彼此說法迴
        異，益見其為不足採。且苟鄭進調或鄭進傳須多予嫁粧或生活費，何以已賣
        出土地之鄭進燈無庸分擔，凡此，益證所謂鄭進傳、鄭進調委託收租以作鄭
        伴嫁粧或生活費之不具合理性，無從採信。
    (二)、有關上訴人提出之確認租賃關係訴求資料方面：上訴人雖於原審起訴書及本
        審上訴書狀中之理由聲明一確認午○○等十一人對鄭進調等八人就附圖所示
        Ｃ、Ｄ、Ｅ、Ｈ、Ｋ、Ｌ面積○．○八○○公頃，扣除○○四七四公頃即○
        ．○三二六公頃之土地有租賃關係存在。二確認辛○○○、辰○○、卯○○
        等十四人對鄭進調等八人就附圖所示Ａ面積○．○八八三公頃，扣除○．○
        四七四公頃即○．○四○九公頃之土地有租賃關係在。三確認戌○○、酉○
        ○等三人對鄭進調等八人就附圖所示Ｊ、Ｒ面積○．○二二四公頃，扣除○
        ．○一○二公頃即○．○一二二公頃之土地有租賃關係存在。」云云，惟依
        據上訴人於原審起訴書所提出之四十三年一月十一日張宗測量圖證一。及占
        用位置面積表分析，可知：(1)黃萬居之占用位置為編號２、５及之部分，
        其面積數為○．○四一九、○．○一五二、○．○三五二甲，則總共占用面
        積數為○．○九二三甲，扣除持分○．○四八八甲，故其超持分占用之面積
        數為○．○四三五甲，即○．○四二二公頃。(2)黃萬成之占用位置為編號６
        、９及１０之部分，其面積數為○．○○四八、○．○五七二、○．○一一九
        甲，則總共占用面積數為○．○七三九甲，扣除持分○．○四八八甲，故其
        超持分占用之面積數為○．○二五一甲，即○．○二四三公頃，(3)黃金水之
        占用位置為編號8.14.15.，其面積數為○．○一二九、○．六六、○．○二
        ○、○．○二九○甲，則總共占用面積數為○．○六二五甲，而黃金水沒有
        土地持分，故其占用之面積數為○．○六二五甲，即○．○六○六公頃，然
        而將此上訴人於起訴書中之附圖及其所陳述之各相關上訴人之佔用位置面積
        之內容，與上訴人提出之四十三年一月十一日張宗測量圖及占用位置面積表
        上各占用人之占用面積數據作比對，發現不但該起訴書附圖與四十三年一月
        十一日張宗測量圖上之各上訴人佔用之相關位置無法吻合，而且面積之形狀
        及數字也差異很大，例如：黃萬居之訴求確認租賃面積數與超持分店用面積
        數有○．○三二六公頃與○．○四二二公頃之不同，黃萬成之訴求確租賃面
        積數與超持分占用面積數有○．○四○九公頃與○．○二四三公頃之不同，
        黃金水之訴求確認面積與占用面積數有○．○一二二公頃與○．○六○公頃
        之不同，亦難自圓其說。
    (三)、關於系爭租谷計算表及收據是否屬出租之單據方面：
        1.上訴人提出之租谷計算表及收據紙張業已泛黃，且紙質粗糙，顯已年代久
          遠，當非臨訟偽造，應可信為真正。惟該租谷計算表及收據均未載明地號
          及出租人，無從憑其上之記載逕認係就收取系爭土地之租金所製作，且該
          租谷計算表三張上所記載之面積，分別合計為０．六二七四甲、０．五九
          二四甲、０．五九二四甲，而系爭二三號土地面積為０．五八六０甲（依
          卷附土地登記謄本，系爭土地面積為０．五六八四公頃，按：二者間之單
          位換算為一公頃＝一．０三一０二甲），其記載之土地面積與系爭土地已
          有不符，且大於系爭土地之面積，上訴人既主張僅就超過自己持分部分收
          租，則超過部分扣除自己持分，焉有大於總面積之理？而上訴人不諱言鄭
          和早於鄭伴出嫁後即委王能宗管理附近之土地，斯時系爭土地尚未買受，
          是上開面積不符之租金資料是否為其他土地出租之資料，乃不無疑義，上
          訴人主張為系爭土地之出租資料，但對其面積不符部分復不能自圓其說，
          即無從信為真實。
        2.依上訴人主張之事實，上開租谷計算表係就黃萬成、黃萬居各人占用部分
          扣除應有部分後，就超過部分計算應繳納給訴外人鄭進調、鄭進傳之租金
          ，惟當時系爭土地除鄭進調、鄭進傳二人外，尚有其他共有人黃萬金、莊
          寶亨，已如前述，倘該三紙租谷計算書係鄭進調、鄭進傳為收取系爭土地
          之租金委託訴外人王能宗所製作，則就黃萬成、黃萬金使用部分尚應扣除
          其他共有人黃萬金、莊寶亨之應有部分面積後，始為鄭某二人所得收取之
          租金，而就訴外人黃金水使用部分，因其非系爭土地之共有人，更應將其
          占用之面積扣除黃萬成、黃萬居、黃萬金、莊寶亨之應有部分面積後，始
          為鄭某二人所得收取之租金。然依上訴人之主張，鄭某二人所收取者，業
          已超過其等按應有部分面積所得收取之租金，按理黃萬成、黃萬居及黃金
          水三人當無自願多納租金之可能，足認上訴人之主張有違常情。上訴人雖
          另稱：上開計租方式乃經黃萬金、莊寶亨之同意云云，但未據舉證證明之
          。且黃萬金、莊寶亨二人占有之面積乃分別短少○．○一二三公頃及○．
          ○一二六八公頃，王能宗苟為使用面積短少之共有人向占用面積超過者收
          取租金，何以未分配予黃萬金、莊寶亨？且其二人何以長期甘於忍受該不
          利益，在在不合於常理，益徵上訴人所稱王能宗係受鄭進傳、鄭進調之託
          而收取租金云云之不可採。
        3.租谷計算表記載黃萬成應繳租谷為一一一台斤；然上訴人提出王能宗開立
          給黃萬成之收據七張上載租谷九十五台斤；又租谷計算表記載黃萬居應繳
          租谷為一四四台斤，惟黃萬居於台灣台中地方法院八十四年訴字第三九三
          一案八十四年七月十八審理時則陳稱是繳租谷一四０台斤（此有該次筆錄
          影本在卷可憑）；再者，租谷計算表記載黃金水應繳租谷為二百台斤，然
          且上訴人酉○○於原審法院另案八十四年訴字第三九二號分割共有物事件
          八十五年六月三日審理時稱：「以前王能宗有向我父親收租，每年收一百
          八十台斤蓬萊稻穀，後來我父親死亡，王能宗向我們兄弟二人繼續收租，
          每人每年一半即九十台斤」云云（亦有該次筆錄影本在卷可憑），是該租
          谷計算表與收據、另案證人之證言均有不符，已非無疑，雖上訴人主張此
          係因訴外人王能宗體諒農人辛勞而酌量少收租谷云云，惟王能宗倘係受鄭
          進調、鄭進傳委託收取地租，按理其當無擅自酌減租谷之權利，是原告此
          部分之主張亦與常理不合，況所謂的情減租，亦僅止於上訴人推測之詞，
          未舉證證明之，即無從採信。又上訴人復稱：因黃萬成、黃金水占用之面
          積有增減，且與張宗之測量圖不符，故其租金亦有增減云云，但亦未據舉
          證實之，要為救濟其前後及彼此所供不一之漏洞所為之辯解，亦無可採。
      (四)、關於系爭張宗繪製之測量圖是否張宗受王能宗委託測量專供系爭土地收租
          之用方面：由卷附民國四十三年由測量師張宗所繪製之測量圖觀之，固足
          認是系爭土地之測量圖，惟(1)上訴人主張「當時訴外人黃金水係占用測量
          圖上編號八、十四、十五、十八部分，並按占用面積繳租，嗣因編號八部
          分多為黃萬成占有，編號十五則因日久而放棄占有，且黃金水之子即上訴
          人戌○○又於六十九年間向地主鄭進傳、鄭進調購買持分三千分之五四，
          並在編號十八處建屋，其餘未建屋之部分則放棄占有，是黃金水及其繼承
          人占用之部分僅剩編號十四及編號十八已建屋之部分，即附圖所示之Ｊ、
          Ｒ部分」云云，則訴外人黃金水所占用之面積既有減少，惟依上訴人所舉
          前開租谷計算表竟未見租金之調整，且依前開上訴人酉○○（即黃金水之
          子）於原審另案八十四年訴字第三九二號分割共有物事件八十五年六月三
          日審理時之陳述（詳見三、(一)、(3)），亦未提及有調整租金之情事，然黃
          金水占用之面積既已減少，依常情焉有不求減少租谷之可能？(2)證人徐宋
          固證稱：「（問：知道王能宗有向黃萬成、黃萬居收地租？）知道，收的
          是二三地號，因曾測量過，且王能宗說他去收的是二三地號」；「（問：
          何人申請測量？）名字不知道，整個溫寮段都測量」，惟其僅證稱王能宗
          有收租之事實，惟並未證稱王能宗係代何人收取地租，且依其證言，當時
          係整個溫寮段之土地均有測量，是上訴人主張前開測量圖係訴外人王能宗
          委託張宗測量，以做為收租之依據云云，亦難採信。(3)查系爭張宗所繪測
          量圖原件係黃萬居於八十四年十月二十六日在原審法院八十四年度訴字第
          三九三號拆屋還地事件中出庭作證所提出，惟本件除黃萬成有租金收據外
          ，黃萬居並無收據，為上訴人所不爭執。黃萬居既能將四十三年間之測量
          圖妥善保存至今，足徵其個性嚴謹，苟本件系爭土地有出租之事實，其何
          以未命王能宗開立收據，乃無從自圖其說。而上訴人亦不諱言該張宗乏測
          量圖乃與各占有人實際占有土地之面額有所收入，是益難證該測量圖確為
          專供王能宗收租之用。
      (五)、縱王能宗確向部分占用土地之人收取使用代價，是否即屬鄭進傳、鄭進調
          委託收租，而使占用者與鄭進傳、鄭進調發生租賃關係方面：
          1.上訴人依其所提出之租谷計算表上關於易頂，黃萬居、莊寶亨、莊水枝
            、黃萬成、黃金水、徐水所占用面積之記載，適與張宗所繪測量圖上某
            部分之面積相符，並以證人徐宋、黃水金、莊錫欽、黃萬金、王正煌、
            丙○○等人之證詞及蘇金和易頂另案拆屋還地之判決為據，而主張王能
            宗係受鄭進傳、鄭進調之委託收租，因之與被上訴人間就系爭土地具有
            租賃關係存在，惟此為被上訴人所否認。上訴人最初主張王能宗乃於鄭
            伴出嫁後，受鄭和之託收取居所附近之地租以為鄭伴之嫁粧，惟鄭伴係
            於十二年左右出嫁，系爭土地則係於二十九年左右，始由鄭進傳、鄭進
            調、鄭進燈共同購入，且於四十年間鄭進燈將其持分售出後，始生上訴
            人等占用面積超出持分面積問題，而斯時鄭進傳（民前十年生）已五十
            歲，鄭進調（民國四年生）已三十六歲，已獨立自行管理產業，則鄭和
            於十二年間委託王能宗管理其他土地之授權行為，其效力如何及於鄭進
            傳、鄭進調所有之系爭土地，已不無疑義，上訴人均未能自圓其說。
          2.證人黃水金固證稱：「王能宗：：：問我二三地號是何人，是我帶他去
            向黃萬成、黃萬居、『黃萬金』收取租金，王能宗是替鄭進調、鄭進傳
            、『鄭進燈』去收租金，王能宗有一本小本子記載該收多少，他從四十
            幾年收到七十幾年，收了二、三十年，直到他死亡，每年都是我帶他去
            ：：：：」云云，惟訴外人黃萬金原係系爭土地之共有人，且其占用系
            爭土地之面積亦未超過其應有部分，此為兩造所不爭之事實；而鄭進燈
            於四十年十二月二十八日即已將其應有部分出賣予黃萬成、黃萬居黃萬
            金及莊寶亨等人，是黃水金之證言與事實顯有出入，倘證人黃水金自民
            國四十幾年至七十幾年間，每年均帶王能宗到系爭土地收租，則其就系
            爭土地共有情形，及王能宗收取租金之對象，應知之甚詳，足認其證言
            有顯然矛盾之處，自難予以採信。證人黃萬金在本院準備程序中雖亦到
            應證稱係鄭進燈兄弟及其父委託王能宗收租云云，但其於另案分割共有
            物之案件中，乃與被上訴人等處於對立之地位，且其自承經張宗測量之
            結果，其使用之面積較持分面積短少四十坪，於王能宗為鄭進傳等長
            期收租獲利之情形下甘於忍受，而不主張分配其利益，已悖於常理，而
            有偏頍之虞，即無足採。另證人莊錫欽之父莊寶亨占用之面積亦少於持
            分面積，證稱王能宗曾代表鄭進調、鄭進傳向其父收租云云，惟上訴
            人主張王能宗係根據張宗所繪測量圖收租，莊寶亨占用之面積既少於持
            分面積，其即使至愚，當無仍願平白繳租之理，且證人莊錫欽又未能證
            明王能宗究以何為據及收取多少租金，是其所證亦不能採信。
          3.證人王正煌、丙○○雖證稱：王能宗（即證人王正煌之父，丙○○之公
            公）就系爭土地收取之租金係供其母即其婆婆之零用金、生活費云云，
            證人王正煌並證稱：所收租金一部分供媽媽之生活費，其他則交委託之
            鄭進傳、鄭進調云云，惟證人丙○○乃本件之上訴人，證人王正煌則係
            其配偶，其二人乃與本件被上訴人處於對立之地位，所證已難免於偏頗
            。況證人丙○○係證稱其係聽其婆婆說王能宗有向黃萬金收取租金云云
            ，乃傳聞證據，已乏證據能力，且黃萬金所占用之面積乃少於持分面自
            不生應為繳租之問題，所證王能宗受鄭進調、鄭進傳委託向黃萬金收租
            云云，顯與事實不符。又上訴人上訴理由已明白指稱王能宗乃受鄭和之
            託管理土地、收租以為鄭伴嫁粧云云，所言如屬實，則該租金既為嫁粧
            ，即全部屬於鄭伴所有，何庸僅留一部分為生活費，而將其他部分送交
            鄭進傳及鄭進調，此乃與嫁粧之說不符，不能採信。
          4.上訴人及上開證人均稱：王能宗乃受鄭進傳、鄭調之託收取租金云云，
            則各所謂之承租人乃知出租人為鄭進調、鄭進傳，但何以於王能宗死亡
            後即未繳租予鄭進傳、鄭進調？且鄭進調，鄭進傳苟有長期收取租金之
            獲利，其於王能宗死亡後承租人未續繳租之情形下，何以放任不聞不問
            ？又苟王能宗確受鄭進調、鄭進傳之託收取租金，何以收據只開至民國
            五十一年間？自五十二年間起，迄七十年間王能宗死亡止，均無收租之
            紀錄？苟依王正煌所證，部分租金應交予鄭進調、鄭進傳二人，則如何
            對之交代？凡此，益徵縱王能宗有收取使用土地代價之情事，亦不能證
            明係鄭進調、鄭進傳二人所委託，自不能據此主張對之發生租賃關係。
          5.查台灣台中地方法院八十四年度訴字第三九三號拆屋還地確定判決固認
            鄭進傳確有委託王能宗向訴外人蘇金和、易頂（即該案被告）收取租金
            ，而判決被告Ｆ○○（即該案原告）敗訴確定，惟細查該案判決理由，
            無非係以本件上訴人之被繼承人黃萬居於該案之證言及其於該案提出之
            測量圖（即前述於民國四十三年由張宗測繪之測量圖）為據，惟本院認
            該份測量圖之不可採信，已如前述，且被上訴人等乃於本件起訴之前，
            與黃萬居理論時，始自黃萬居之提示而取得該測量圖，經其供明在卷，
            可證王能宗並未將原圖交付被上訴人等。又黃萬居係本件上訴人之父，
            就鄭進調、鄭進傳有否出租土地本具有利害關係，則其於該案證言之真
            實性當非無疑，且該案就前開事實所為之認定僅屬理由中之判斷，並無
            既判力，本院自得不受前開判決認定之拘束。同理上訴人聲請訊問證人
            易頂、蘇金和，亦因其二人就系爭法律關係有利害關係，而難期其等為
            合於事實之陳述，自無調查之必要，附此敘明。
四、綜上所述，上訴人之舉證既均難為其有利之認定，從而其求為判決(一)確認午○○
    、申○○、宇○○、戊○○、未○○、寅○○、壬○○、子○○、癸○○、丙○
    ○、庚○○○等十一人對被上訴人Ｈ○○、Ｆ○○、Ｇ○○、Ｅ○○、Ａ○○、
    Ｄ○○、Ｂ○○、Ｃ○○等八人就附圖所示Ｃ、Ｄ、Ｅ、Ｈ、Ｋ、Ｌ面積共○．
    ○八○○公頃，扣除○．○四七四公頃即○．○三二六公頃之土地有租賃關係存
    在。(二)確認辛○○○、辰○○、卯○○、丁○○○、丑○○○、乙○○○、巳○
    ○、甲○○、宙○○○、地○○、己○○○、亥○○、玄○○、天○○等十四人
    對被上訴人Ｈ○○、Ｆ○○、Ｇ○○、Ｅ○○、Ａ○○、Ｄ○○、Ｂ○○、Ｃ○
    ○等八人就附圖所示Ａ面積○．○八八三公頃，扣除○．○四七四公頃即○．○
    四○九公頃之土地有租賃關係存在。(三)確認戌○○、酉○○、黃○○○等三人對
    被告Ｈ○○、Ｆ○○、Ｇ○○、Ｅ○○、Ａ○○、Ｄ○○、Ｂ○○、Ｃ○○等八
    人就附圖所示Ｊ、Ｒ面積共○．○二二四公頃扣除○．○一○二公頃，即○．○
    一二二公頃之土地有租賃關係在，自屬無據，應予駁回。原審因而為上訴人敗訴
    之判決，所持理雖未盡相同，結果則無二致，仍應予以維持，上訴意旨仍執陳詞
    ，指摘原判決不當，聲明求予廢棄改判，為無理由，應予駁回。
五、因本案事證已臻明確，兩造其餘主張陳述及所提之證據，均毋庸再予審酌，附此
    敘明。
丁、據上論結，本件上之訴為無理由，依民事訴訟法第四百四十九條第一項、第二項
    、第七十八條、第八十五條第一項前段，判決如主文。
中      華      民      國    九十      年     十二     月     十一     日
~B1民事第五庭審判長法  官  陳滿賢
~B2                法  官  邱森樟
~B3                法  官  朱  樑
右為正本係照原本作成。
兩造均不得上訴。
~B                書記官  陳秀真
中      華      民      國    九十      年     十二     月     十七     日
                                                                        Ｂ


司法院資訊處製作；財團法人民間司法改革基金會備份。
